臺灣高等法院臺中分院刑事判決　　　　　　　　　九十四年度金上訴字第三一一號
　　上　訴　人　臺灣臺中地方法院檢察署檢察官
　　被　　　告　乙○○
右上訴人因被告違反洗錢防制法案件，不服臺灣台中地方法院九十三年度金訴字第六
二號中華民國九十三年十二月二十一日第一審判決（起訴案號：臺灣台中地方法院檢
察署九十三年度偵字第七四二五號），提起上訴，本院判決如左：
      主  文
原判決撤銷。
乙○○幫助連續意圖為自己不法之所有，以詐術使人將本人之物交付，處有期徒刑參
月，如易科罰金以參佰元折算壹日。緩刑貳年。
      事  實
一、乙○○預見綽號叫「大頭仔」之不詳姓名成年男子向其借用存摺、提款卡、密碼
    等物，將持之遂行詐欺財物之用，竟基於幫助該「大頭仔」及其他不詳姓名之成
    年人組成之詐欺集團詐欺財物之犯意，於民國（下同）九十二年一月二十一日，
    先至中華郵政股份有限公司彰化台化郵局（下稱彰化台化郵局）申請補發存摺及
    變更印鑑後（原存摺及印鑑於八十四年間申請使用，不久即停用），旋將其所有
    彰化台化郵局0000000─0000000帳號之存摺、提款卡及密碼，借
    予綽號「大頭仔」者，幫助「大頭仔」等人之詐欺集團作為向不特定人詐取財物
    之用，嗣於九十二年三月二十五日上午，該詐欺集團之成員即撥打電話向甲○○
    之女紀曉影自稱係財政部中區國稅局台中縣分局課長，佯稱辦理退稅事宜云云，
    致紀曉影陷於錯誤後，於同日下午一時許，在大甲廟口郵局，自甲○○所有郵局
    第0000000─0000000號帳戶內轉帳新台幣（下同）十九萬九千八
    百三十二元至朱榮結第一銀行嘉義分行第00000000000號帳戶內，且
    該帳戶（朱榮結帳戶）自九十二年三月十七日起，至同年三月二十七日止，匯出
    、入金額計五百五十四萬四千零六元，而乙○○上述彰化台化郵局第00000
    00─0000000號之帳戶，自九十二年三月四日起至同年五月三十日即乙
    ○○申請掛失止付時止，匯出、入之金額亦達二百七十二萬三千九百五十一元，
    且其中於九十二年三月十七日，朱榮結之上述帳戶轉帳九萬九千元至乙○○之上
    述帳戶，為警循線查獲。
二、案經高雄縣政府警察局移送台灣台北地方法院檢察署檢察官呈請台灣高等法院檢
    察署檢察長核轉台灣台中地方法院檢察署檢察官偵查起訴。
      理  由
一、訊據被告乙○○坦承於九十二年一月二十一日，有先至彰化台化郵局申請補發存
    摺及變更印鑑後，將其所有彰化台化郵局0000000─0000000帳號
    之存摺、提款卡及密碼，借予「大頭仔」之人等事實不諱，惟矢口否認有幫助連
    續詐欺之犯行，辯稱：因「大頭仔」要向伊借帳戶使用，伊始至上開郵局申請補
    發存摺與變更印鑑，嗣即交付前揭存摺、提款卡、密碼予「大頭仔」，但伊並不
    知「大頭仔」如何使用前揭存摺等物云云。經查：
（一）被告所有前揭郵局帳戶存摺、提款卡（連同密碼）乃被告申請及所有，此為被
      告所是認，並有郵政存簿儲金立帳申請書影本一份在卷可稽（見臺灣臺中地方
      法院檢察署九十三年度偵字第三一一六號卷第六九頁反面）。
（二）被害人紀曉影因被詐騙而自其父甲○○所有郵局第0000000─0000
      000號帳戶內轉帳十九萬九千八百三十二元至案外人朱榮結第一銀行嘉義分
      行第00000000000號帳戶內之事實，亦據證人甲○○於警詢中證述
      明確（見上開偵查卷第二八頁至第二九頁），並有甲○○前揭大甲廟口郵局郵
      政存簿儲金每日活動存提詳情表影本、朱榮結前揭第一商業銀行帳戶之自動化
      服務設備轉帳明細表影本在卷足憑（見上開偵查卷第六二頁至第至六八頁），
      足見朱榮結之上述帳戶確為供上開詐欺集團成員犯詐欺罪，用以向不特定人詐
      得匯入款項所用之帳戶無疑。又朱榮結之上述帳戶確於九十二年三月十七日，
      轉帳九萬九千元至被告乙○○之上述帳戶，且被告上述帳戶，自九十二年三月
      四日起，至同年五月三十日日止，匯出、入之金額達二百七十二萬三千九百五
      十一元一節，亦有朱榮結之上述第一商業銀行之帳戶自動化服務設備轉帳明細
      表影本、被告之彰化台化郵局帳戶之客戶歷史交易清單影本在卷可證（見上開
      偵查卷第六二頁至第六八頁、第七０頁至第七三頁），是被告之上述帳戶作為
      該詐欺集團犯詐欺罪所得財物之用，亦至臻明確。
（三）被告於九十二年初係於台中火車站附近四處流浪，且係因前揭綽號叫「大頭仔
      」之人曾供其吃、住，始提供前揭帳戶等相關資料借予他人等情，業據被告於
      原審自承在卷（見原審卷第七六頁至第七七頁）。又金融帳戶為個人理財之工
      具，申請開設金融帳戶並無任何特殊之限制，一般民眾皆能自由申請開戶，並
      得同時在不同金融機構申請多數存款帳戶使用，此乃眾所周知之事實，依一般
      人之社會生活經驗，倘係合法收入，本可自行向金融行庫開戶使用，而無向他
      人借用帳戶之必要，至苟如遇有不以自己名義申請開戶，反向他人索借金融機
      構帳戶使用，衡情應能認識借用或搜購帳戶之人目的在於詐取他人財物之用。
      查被告所有前揭帳戶內之往來金額甚鉅，已如前述，苟向被告借用前揭帳戶資
      料之人未與被告明確約定帳戶使用之情形，則如被告擅予掛失，轉匯入之被害
      人款項即遭凍結無法提領，被告反可輕易辦理補發存摺、變更印鑑、密碼，將
      款項提領一空，則詐欺集團將無法確認向被害人所詐得轉匯入之款項是否可順
      利提領，顯與詐欺集團之犯罪行為態樣不符，況被告嗣於九十二年五月三十日
      申請掛失止付前揭帳戶及再為申請郵政金融卡時，該帳戶之餘額適僅餘七十三
      元，且嗣後亦再無前揭密集之款項匯出、入之情形，此有郵局儲金簿掛失止付
      申請書、郵政金融卡申請書各一紙及前揭帳戶往來明細在卷可稽（見原審卷第
      四八頁、第五０頁），益見被告係於為提供該帳戶供詐欺集團使用時，始再重
      行提出申請使用前揭帳戶，從而本件被告提供前揭郵局帳戶之存摺、提款卡及
      密碼等物予綽號「大頭仔」之人時，其對向其借用前揭帳戶資料之人將持其存
      摺等物利用帳戶用以洗錢自有所認識，乃其竟因該「大頭仔」曾供其吃、住之
      情誼即提供前揭存摺等物予該人，被告顯可預見其行為將足以對詐欺集團成員
      所實施之詐欺犯罪發生助力，是被告具有幫助犯罪之犯意甚明。
（四）綜上所述，足證被告上開所辯顯係飾卸之詞，不足採信，是罪證明確，其犯行
      堪以認定。
二、查本件「大頭仔」及其他不詳姓名之已成年詐欺集團成員，撥打電話向甲○○之
    女紀曉影自稱係財政部中區國稅局台中縣分局課長，佯稱辦理退稅事宜云云，致
    被害人紀曉影陷於錯誤，於同日下午一時許，在大甲廟口郵局，自甲○○所有郵
    局第0000000─0000000號帳戶內轉帳十九萬九千八百三十二元至
    朱榮結第一銀行嘉義分行第00000000000號帳戶內，且該帳戶（朱榮
    結帳戶）自九十二年三月十七日起，至同年三月二十七日止，匯出、入金額計五
    百五十四萬四千零六元，足見「大頭仔」及其他不詳姓名之已成年詐欺集團成員
    ，係共組詐騙集團，以前揭詐術，使被害人紀曉影及其他不特定人陷於錯誤，而
    將本人或他人之財物匯至前揭朱榮結之帳戶，自係共同連續觸犯刑法第三百三十
    九條第一項詐欺取財罪。被告將其上開郵局帳戶等物借予綽號叫「大頭仔」之成
    年男子用以詐騙財物，顯係基於幫助他人詐欺取財之犯意，且所為提供上開郵局
    帳戶存摺、提款卡及密碼等物予他人之行為，屬刑法詐欺取財罪構成要件以外之
    行為，其既以幫助他人犯罪之意思而參與犯罪構成要件以外之行為，核其所為，
    係犯刑法第三十條第一項前段、第三百三十九條第一項之幫助詐欺取財罪。公訴
    人雖認被告係犯刑法第三十條第一項前段、洗錢防制法第九條第二項之幫助掩飾
    、寄藏他人因重大犯罪所得財物罪（原起訴係認被告犯洗錢防制法第九條第二項
    之正犯，嗣公訴檢察官於原審審理時已當庭更正為幫助犯）云云。惟查洗錢防制
    法第九條第二項之罪必以所掩飾、寄藏者，為他人犯常業詐欺所得財物，始足當
    之，苟他人所犯係普通詐欺罪，或行為人並不知他人所犯係常業詐欺罪，即難以
    該條項之罪相繩。查本件被告僅係提供前揭帳戶資料等供詐欺集團成員所用，並
    無積極證據足認被告有直接參與、策畫、實施掩飾因犯常業詐欺罪所得財物之轉
    帳行為，且亦無證據足資證明被告事先知悉「大頭仔」及其他不詳姓名之成年人
    所組成之詐欺集團所犯係常業詐欺罪，尚難以洗錢防制法第九條第二項之幫助掩
    飾、寄藏他人因重大犯罪所得財物罪相繩。公訴人起訴法條容有未洽，惟兩者基
    本社會事實相同，應由本院予以變更起訴法條。另被告係以幫助正犯即詐欺集團
    成員等人之犯意而為，係屬從犯，並依刑法第三十條第二項之規定減輕其刑。原
    審予以論罪科刑，固非無見，惟查被告之行為並不成立洗錢防制法第九條第二項
    之幫助掩飾、寄藏他人因重大犯罪所得財物罪，已如前述，原判決認被告係犯該
    條項之罪，自有違誤。檢察官上訴意旨以被告尚有併辦部分（詳如後述），原判
    決未及併予審判為由，執以指摘原判決不當，雖無理由，但原判決既有上述可議
    之處，應由本院將原判決予以撤銷改判。爰審酌被告提供帳戶予不法份子使用，
    非惟幫助詐騙者遂行詐財目的，同時使詐欺者得以隱匿其真實身分，減少遭查獲
    之風險，愈使其等肆無忌憚，加深犯罪之猖獗，及被告犯罪之動機、目的、手段
    、品行、所生危害、犯後態度等一切情狀，量處被告如主文第二項所示之刑，並
    諭知易科罰金之折算標準，以資懲儆。又被告前未曾受過有期徒刑以上刑之宣告
    ，有台灣高等法院被告全國前案紀錄表足按，且其係中度殘障之人，有中華民國
    殘障手冊影本一份附卷可按（見上開偵查卷第二０頁），其經此教訓，應知所警
    惕，並無再犯之虞，本院認上開所宣告之刑以暫不執行為適當，故併予宣告緩刑
    二年，以勵自新。
三、移送併辦（九十四年度偵字第一四四０號）意旨略以：被告預見綽號叫「大頭仔
    」之不詳姓名成年男子向其借用存摺、提款卡、密碼等物，將持之遂行詐欺財物
    之用，竟基於幫助該「大頭仔」及其他不詳姓名之成年人組成之詐欺集團詐欺財
    物之犯意，於九十二年四月二十四日，至新竹國際商業銀行黎明分行（下稱新竹
    商銀）開戶後之某日，將其所有新竹商銀帳號：0000000000000號
    之帳戶交予「大頭仔」之人，幫助渠等詐欺集團向不特定人詐財後隱匿犯罪所得
    之用，嗣於九十三年九月二十九日下午，該詐欺集團即撥打被害人張欲欣、葉文
    仕之電話，向其二人佯稱信用卡遭盜刷，致張欲欣、葉文仕陷於錯誤，因而分別
    匯入九萬九千九百八十三元、二萬一千七百六十元至被告前開新竹商銀帳戶，張
    欲欣、葉文仕始知受騙，因認被告此部分亦涉有洗錢防制法第九條第二項之幫助
    掩飾、寄藏他人因重大犯罪所得財物罪，且與前開科刑部分具有連續犯關係之裁
    判上一罪，而移送併辦云云。按犯罪事實應依證據認定之，無證據不得認定犯罪
    事實；又不能證明被告犯罪者，應諭知無罪之判決，刑事訴訟法第一百五十四條
    第二項、第三百零一條第一項前段分別定有明文。次按事實之認定，應憑證據，
    如未能發現相當證據，或證據不足以證明，自不能以推測或擬制之方法以為裁判
    基礎；又認定不利於被告之事實，須依積極證據，苟積極證據不足為不利於被告
    事實之認定時，即應為有利於被告之認定，更不必有何有利之證據（最高法院三
    十年上字第八一六號、四十年臺上字第八六號判例參照）。訊據被告堅決否認此
    部分犯行，辯稱：當時係一位陳老師之人說要幫伊介紹工作，而向伊拿身分證，
    伊始交付伊之身分證，伊並不知陳老師拿去新竹商銀開戶，該帳戶亦非伊交予「
    大頭仔」之人云云。經查被告於警詢時即陳稱：「我只把我本人之身分證正本交
    給陳老師，是否再交給他人我就不清楚，我沒有把我的印章交給陳老師及其他人
    ，身分證交給陳老師，沒有任何代價。新竹商銀之帳戶我都沒有拿到，也沒有見
    過使用帳戶之歹徒」等語。次查證人張欲欣、葉文仕等人亦無法證明上開新竹商
    銀帳戶係被告所開戶，或被告交予「大頭仔」之人，是此部分被告之犯罪並不能
    證明。此部分被告犯罪既不能證明，即與前開科刑部分不成立連續犯，本院無法
    併予審判，應退回原移送機關另行適法處理，併此敘明。
四、據上論結，應依刑事訴訟法第三百六十九條第一項前段、第三百六十四條、第二
    百九十九條第一項前段、第三百條、刑法第三百三十九條第一項、第三十條第一
    項前段、第二項、第四十一條第一項前段、第七十四條第一款、罰金罰鍰提高標
    準條例第一條前段、第二條，判決如主文。
本案經檢察官丙○○到庭執行職務。
中      華      民      國      九十四      年      三    月    二十二  日
                                    臺灣高等法院臺中分院刑事第八庭
                                          審判長法  官  羅  得  村
                                                法  官  陳  毓  秀
                                                法  官  劉  榮  服
右正本證明與原本無異。
除檢察官得上訴外，餘不得上訴。
如不服本判決應於收受送達後十日內向本院提出上訴書狀，其未敘述上訴之理由者並
得於提起上訴後十日內向本院補提理由書（均須按他造當事人之人數附繕本）。
                                                書記官  周  巧  屏
中      華      民      國      九十四   年      三       月   二十三   日
附錄論罪科刑實體法條文：
刑法第三百三十九條 (普通詐欺罪) ：
意圖為自己或第三人不法之所有，以詐術使人將本人或第三人之物交付者，處五年以
下有期徒刑、拘役或科或併科一千元以下罰金。
(罰金部份業經提高十倍為一萬元)
以前項方法得財產上不法之利益或使第三人得之者，亦同。
前二項之未遂犯罰之。                                                    Ｉ
